臺灣臺南地方法院民事判決　　　　　　　96年度簡上字第12號
上　訴　人　新漾不動產仲介經紀有限公司
法定代理人　乙○○
訴訟代理人　丙○○
被上訴人　　甲○○
上列當事人間請求給付違約金事件，上訴人對於民國95年11月30
日臺灣臺南地方法院台南簡易庭95年南簡字第872號第一審判決
提起上訴，經本院於96年5月30日言詞辯論終結，判決如下：
    主  文
原判決除確定部分外關於駁回上訴人後開第二項之訴部分，及該
部分假執行之宣告，暨確定部分外訴訟費用之裁判均廢棄。
被上訴人應再給付上訴人新台幣伍萬肆仟元，及自民國九十六年
五月五日起至清償日止，按週年利率百分之三計算之利息。
其餘上訴駁回。
第一審（除確定部分外）、第二審訴訟費用，由被上訴人負擔二
分之一，餘由上訴人負擔。
    事  實
甲、上訴人方面：
一、聲明：原判決關於上訴人敗訴部分廢棄；被上訴人應再給付
    上訴人新台幣（下同）162,000元，及自起訴狀繕本送達翌
    日起至清償日止，按週年利率百分之3計算之利息。
二、陳述：除與原判決記載相同者，茲引用之外，補稱：
    兩造基於誠信原則訂立不動產專任委託銷售契約書，上訴人
    自當竭盡心力替被上訴人銷售房地，然被上訴人違約後，原
    審卻認為兩造約定之違約金過高，僅准上訴人得請求被上訴
    人按實際成交總價百分之1.5計算賠償違約金，若依此見解
    ，日後委託人自無懼專任委託契約書之拘束，得隨意違約，
    試問：上訴人之成本如何計算、日後如何經營？爰依法提起
    上訴，請求廢棄原判決，改判如聲明所示。
三、證據：除援用第一審所提證據外，補提支出明細表、廣告各
    1份為證。
乙、被上訴人方面：
    未於言詞辯論期日到場爭執，亦未提出書狀作何聲明或陳述
    。
    理  由
甲、程序方面：
一、按言詞辯論期日，當事人之一造不到場者，得依到場當事人
    之聲請，由其一造辯論而為判決；不到場之當事人，經再次
    通知而仍不到場者，並得依職權由一造辯論而為判決；有不
    到場之當事人未於相當時期受合法之通知者，法院應以裁定
    駁回前條聲請，並延展辯論期日；民事訴訟法第385條第1項
    、第386條第1項第1款分別定有明文。因此，於言詞辯論期
    日欲依當事人一造之聲請，由其一造辯論而為判決時，需他
    方當事人受合法通知，始得為之。查：原審95年11月24日言
    詞辯論期日時，被上訴人之戶籍已於95年11月7日由台南市
    ○○路○段306號遷移至台南市○○區○○路四段126巷11號
    ，有戶籍謄本1份附卷可參，然原審未查，於上開期日竟以
    期日通知書送達至台南市○○路○段306號無人收受為由，
    准依上訴人之聲請以公示送達之方式送達被上訴人期日通知
    書，並於上開期日以被上訴人經合法通知未到庭，准依上訴
    人所請，由其一造辯論而為判決，程序顯有重大瑕疵。
二、惟按第一審之訴訟程序有重大之瑕疵者，第二審法院得廢棄
    原判決，而將該事件發回原法院。但以因維持審級制度認為
    必要時為限。前項情形，應予當事人陳述意見之機會，如兩
    造同意願由第二審法院就該事件為裁判者，應自為判決。依
    第一項之規定廢棄原判決者，其第一審訴訟程序有瑕疵之部
    分，視為亦經廢棄，民事訴訟法第451條定有明文。而依同
    法第436條之1之規定，上開規定，於簡易訴訟事件第二審之
    訴訟程序亦準用之，是以原審訴訟程序有重大瑕疵者，第二
    審法院並非當然將訴訟事件發回原審法院，而是以有維持當
    事人審級利益之必要者為限。查：原審之訴訟程序，雖有前
    述程序上之重大瑕疵，惟上訴人於本院96年5月2日審理時，
    已稱希望由本院自為判決，無庸發回原審審理等語（見是日
    之言詞辯論筆錄），而被上訴人經本院合法通知並補送原審
    判決書後，多次不到場，且未提出書狀作何聲明或陳述，因
    此，本院認為無維持審級制度，需廢棄原判決，而將該本事
    件發回原審法院審理之必要，合先敘明。
三、本件被上訴人，未於言詞辯論期日到場，核無民事訴訟法第
    386條各款所列情形，爰依上訴人之聲請，由其一造辯論而
    為判決。
乙、實體方面：
一、本件上訴人起訴主張因被上訴人於94年11月16日與其簽訂不
    動產專任委託銷售契約書（下稱系爭契約），委託其銷售被
    上訴人所有坐落臺南縣西港鄉○○○段320地號土地及其上
    同段187號建物即門牌號碼臺南縣西港鄉中港33之1號房屋（
    下稱系爭房地），委託銷售期間自94年11月16日起至95年3
    月30日止，委託售價為3,600,000元，惟被上訴人竟於委託
    期間內自行將系爭房地以3,800,000元出售與第三人謝麗淑
    ，並於95年1月27日經臺南縣佳里地政事務所辦理所有權移
    轉登記完畢，依系爭契約第5條第1項、第2項第4款之約定，
    視為上訴人已完成仲介之義務，依系爭契約第5條第2項之約
    定，上訴人得請求被上訴人給付依伊與第三人謝麗淑實際成
    交價3,800,000元中3,600,000元之百分6即216,000元之違約
    金，求為命被上訴人給付216,000元，及自起訴狀繕本送達
    翌日起至清償日止，按週年利率百分之3計算之利息之判決
    （其中54,000元及其利息部分，經原審判命被上訴人給付，
    未據被上訴人上訴聲明不服，已告確定）；而上訴人經合法
    通知未到庭，亦未提出書狀作何聲明或陳述。
二、按當事人對於他造主張之事實，於言詞辯論時不爭執者，視
    同自認。但因他項陳述可認為爭執者，不在此限；當事人對
    於他造主張之事實，已於相當時期受合法之通知，而於言詞
    辯論期日不到場，亦未提出準備書狀爭執者，準用第一項之
    規定。但不到場之當事人係依公示送達通知者，不在此限；
    民事訴訟法第280條第1項、第3項分別定有明文。經查：上
    訴人主張兩造間簽定有系爭契約，由被上訴人自94年11月16
    日起至95年3月30日止，將系爭房地以3,600,000元專任委託
    上訴人銷售，但被上訴人卻於委託期間將系爭房地以3,800,
    000元私下出售第三人謝麗淑，並於95年1月27日經臺南縣佳
    里地政事務所辦理所有權移轉登記，業據其提出不動產專任
    委託銷售契約書、土地登記第2類謄本及建物登記第2類謄本
    各1份附卷可稽（見原審卷第6頁至第8頁、第11頁至第13 頁
    ），並有臺南縣佳里地政事務所95年5月23日所登記字第095
    0004886號函檢送之被上訴人所有系爭房地出售與第三人謝
    麗淑之土地登記申請書、土地增值稅免稅證明書、土地買賣
    所有權移轉契約書、95年度契稅繳款書、建築改良物買賣所
    有權移轉契約書等文件及第三人中國信託商業銀行股份有限
    公司於95年11月10日陳報狀檢送之被上訴人所有系爭房地出
    售與第三人謝麗淑之不動產買賣契約書1份在卷可憑（見原
    審卷第21頁至第34頁、第120頁至第122頁），而被上訴人已
    於相當時期，受合法之通知，未於言詞辯論期日到場爭執，
    亦未提出任何書狀或證據資料爭執前揭上訴人主張之事實，
    依首開規定，視同自認上訴人此部分事實之主張，自足信上
    訴人此部分事實之主張為真實。
三、又依兩造簽訂之系爭契約第5條第1項、第2項第4款約定：一
    甲方（即被上訴人）有本條第2項各款情形之一者，視為乙
    方（即上訴人）已完成仲介之義務。二除第(1)款情形甲方應
    支付乙方按本契約第壹大項第二條委託銷售總價百分之2計
    算之違約金外，有其餘各款情形甲方應支付乙方實際成交總
    價的百分之6（其中百分之4為服務報酬、百分之2為違約金
    ）。．．．(4)委託期間內，甲方自行銷售、出租、或經由第
    三人介紹或其他類似之銷售行為而為成交者。查：上訴人主
    張被上訴人於系爭契約委託期間內，自行將系爭房地以3,80
    0,00 0元出售與第三人謝麗淑，並於95年1月27日經臺南縣
    佳里地政事務所辦理所有權移轉登記完畢等情，已如前述，
    依上開約定，被上訴人有違反系爭契約約定之情，足堪認定
    。從而，上訴人依上揭系爭契約條款之約定，請求被上訴人
    給付違約金一節，自屬有據。
四、再按違約金係當事人約定契約不履行時，債務人應支付之懲
    罰金或損害賠償額之預定，以確保債務之履行為目的。上揭
    系爭契約條款第5條第1項、第2項第4款之約定之目的無非要
    求委託人應遵守專任委託之義務，事前降低委託人違約之意
    圖，以免受託人為出售系爭房地所作之努力付諸流水，當屬
    違約金之約定無疑。而就此計算依據即按實際成交總價的百
    分之6（其中百分之4為服務報酬、百分之2為違約金）計算
    ，雖附載其中百分之4為服務報酬、百分之2為違約金等語，
    然觀之系爭契約第4條第1項之約定：『乙方（即上訴人）之
    服務報酬請求權，於甲方（即被上訴人）簽認買方之「附停
    止條件定金委託書」或「內政部版要約書」，或買方簽認「
    購屋承諾書」時發生，甲方應給付乙方之服務報酬，計算方
    式依實際成交總價百分之四計算』等語可知，若被上訴人未
    違約，將系爭房地透過上訴人之仲介出售第三人時，上訴人
    可得之利益即得向被上訴人請求按實際成交金額百分之4計
    算之服務報酬，故系爭契約第5條第2項違約金之計算依據記
    載其中百分之4為服務報酬等語，當本於系爭契約第4條第1
    項之約定而來，因此，於委託人違反契約義務時，為減免受
    託人所受損害之舉證責任，即以受託人原得請求之服務報酬
    ，作為委託人損害賠償之總額，固用語雖載稱為「服務報酬
    」，但性質上仍為作為債務不履行所生損害之賠償總額的預
    定，屬賠償金額預定性之違約金。至於其餘百分之2違約金
    部分，既與前開「其中百分之4為服務報酬」屬賠償金額預
    定性之違約金分別記載，顯係為將二者之性質區別看待，因
    此，應屬為以強制債務之履行為目的，確保債權效力所定之
    強制罰，當屬懲罰性之違約金。
五、末按約定之違約金額過高者，法院得減至相當數額，民法第
    252條定有明文。本條所指違約金，不論其為損害賠償總額
    預定性或懲罰性違約金均有其適用（最高法院50年台抗字第
    55號判例意旨參照）。至於是否相當，即須依一般客觀事實
    ，社會經濟狀況及當事人所受損害情形，以為斟酌之標準。
    且約定之違約金過高者，除出於債務人之自由意思，已任意
    給付，可認為債務人自願依約履行，不容其請求返還外，法
    院仍得依前開規定，核減至相當之數額（最高法院79年台上
    字第1915號判例意旨參照）。
六、本院審酌系爭契約第3條第3項、第9項分別約定乙方（即上
    訴人）之義務：「乙方在委託期間內執行本契約委託事務所
    所支出之費用（如市場調查、廣告企畫、買賣交涉、諮商服
    務、差旅出勤等活動費用支出）‧‧」、「乙方於仲介買賣
    成交時，為維護交易安全，得協助辦理有關過戶及貸款手續
    。」等語可知，上訴人於系爭契約之受託期間可能會有市場
    調查、廣告企畫、買賣交涉、諮商服務、差旅出勤、協助辦
    理有關過戶及貸款手續等活動費用之支出，其中市場調查、
    廣告企畫等費用，依一般交易情形，堪認上訴人於系爭契約
    簽定後不久，已經支出，但被上訴人於94年11月16日與上訴
    人簽訂系爭契約3個多月後即於95年1月27日將系爭房地之所
    有權移轉登記給第三人謝麗淑，而上訴人為專業不動仲介經
    紀公司，對此所有權移轉一事，要無不知之理，因此，縱上
    訴人於仲介過程有市場調查、廣告企畫等費用之支出，但自
    被上訴人將系爭房地於95年1月27日將所有權移轉登記於第
    三人謝麗淑起至95年3月30日系爭契約到期日止，上訴人應
    無再有買賣交涉、諮商服務、差旅出勤、協助辦理有關過戶
    及貸款手續等活動費用之支出；且上訴人於本院審理時，曾
    陳稱被上訴人曾告知不想出售系爭房地，並交付其2,000元
    做為廣告費用支出之補償（見本院96年2月27日準備程序筆
    錄）；又上訴人於本院96年4月10日審理時，所提出之支出
    明細表上載稱若成交10萬元需給付承辦人員4萬元之獎金，
    因此，系爭房地若未經由上訴人所屬人員仲介出售成功，上
    訴人即可節省百分之40的佣金支出；及若被上訴人未違約，
    透過上訴人仲介順利出售系爭房屋時，原告亦僅能請求實際
    成交總價百分4之服務報酬等一切情狀，本院認兩造於系爭
    契約約定若被上訴人違約時，應按實際成交總價百分之6計
    算給付上訴人違約金之約定，顯然過高，應予酌減為按實際
    成交總價百分之3計算違約金，較為合理。另雖第三人中國
    信託商業銀行股份有限公司於原審所提出之陳報狀檢送之被
    上訴人所有系爭房地出售與第三人謝麗淑之不動產買賣契約
    書上載買賣價金為3,800,000元，但因上訴人於原審95年11
    月24日審理時陳稱僅主張被上訴人與第三人謝麗淑間就系爭
    房地之交易價格為3,600,000元（見原審卷第128頁），因此
    ，上訴人僅得請求被上訴人給付3,600,000元之百分之3違約
    金即為108,000元（計算式：3,600,000×0.03＝108,000）
    ，逾此部分之請求，洵屬無據，應予駁回。
七、綜上所述，被上訴人於兩造系爭契約存續期間，將系爭房地
    擅自出售第三人謝麗淑，顯然違反系爭契約之約定，上訴人
    依系爭契約第5條第1項、第2項第4款之約定，請求給付違約
    金自屬有據。惟上訴人依系爭契約第5條第2項之約定，請求
    按實際成交總價百分之6計算違約金，尚嫌過高，本院斟酌
    一切情狀後，認應酌減為按上訴人主張實際成交總價3,600,
    000元百分之3計算違約金，較為合理。從而，上訴人依兩造
    簽訂之委託銷售合約書之法律關係請求被上訴人給付108,00
    0元，及自起訴狀繕本送達翌日即96年5月5日起至清償日止
    ，按週年利率百分之3計算之利息（起訴狀繕本迨至96年5月
    4日始合法送達予被上訴人，故關於上訴人請求自起訴狀繕
    本送達翌日起算之遲延利息，應自96年5月5日起算，惟原審
    准許原告請求54,000元部分，及其自95年7月21日起至96 年
    5月4日止，按年息百分之3計算之利息部分，因被上訴人未
    提起上訴，已告確定，附此說明。）為有理由，應予准許，
    而原審僅命被上訴人給付54,000元及其利息，而駁回上訴人
    其餘之訴，自有未洽。上訴意旨就此部分指摘原判決不當，
    求予廢棄改判，為有理由，爰由本院將原判決此部分予以廢
    棄，改判如主文第2項所示（108,000元-54,000元＝54,000
    元），至於逾此所為請求，為無理由，應予駁回，原審就此
    部分為上訴人敗訴之判決，經核於法並無不合，上訴意旨求
    予廢棄改判，為無理由，應駁回此部分之上訴。另上訴人勝
    訴部分雖未逾500,000元，惟因其上訴利益未逾得上訴第三
    審之數額，不得再上訴，故本院無庸依民事訴訟法第389條
    第1項第3款規定依職權為假執行之宣告，併此敘明。
八、據上論結，本件上訴為一部有理由，一部無理由，依民事訴
    訟法第436條之1第3項、第450條、第449條第1項、第79條、
    第463條、第385條第1項前段，判決如主文。
中　　華　　民　　國　　96　　年　　6 　　月　　13　　日
                  民事第五庭    審判長法　官　高榮宏
                                      法　官　林福來
                                      法　官　陳淑勤
以上正本證明與原本無異。
不得上訴。
中　　華　　民　　國　　96　　年　　6 　　月　　13　　日
                                書記官　彭建山
